【裁判字號】    97,訴,989
【裁判日期】    980810
【裁判案由】    誣告
【裁判全文】
臺灣桃園地方法院刑事判決               97年度訴字第989號
公  訴  人  臺灣桃園地方法院檢察署檢察官
被      告  丁○○
選任辯護人  宋英華律師
上列被告因誣告案件，經檢察官提起公訴（96年度偵續二字第3
號），本院判決如下：
    主  文
丁○○無罪。
    理  由
一、證據能力之說明
  (一)被告審判外之自白筆錄
    按被告之自白，非出於強暴、脅迫、利誘、詐欺、疲勞訊問
    、違法羈押或其他不正之方法，且與事實相符者，得為證據
    。被告陳述其自白係出於不正之方法者，應先於其他事證而
    為調查。該自白如係經檢察官提出者，法院應命檢察官就自
    白之出於自由意志，指出證明之方法。刑事訴訟法第156 條
    第1 項、第3 項分別定有明文。查被告丁○○於準備程序、
    審判期日對於公訴檢察官所提出其警詢及偵查訊問筆錄之證
    據能力均不爭執，本院亦查無明顯事證足認檢察官及警察機
    關於製作該等筆錄時，有對被告施以法所禁止之不正方法等
    情事，是被告審判外之自白陳述筆錄係出於其任意性所製作
    ，具證據能力。
  (二)被告以外之人審判外陳述筆錄
    按被告以外之人於審判外之言詞或書面陳述，除法律有規定
    者外，不得作為證據。被告以外之人於審判外之陳述，雖不
    符前4 條（指刑事訴訟法第159 條之1 至第159 條之4）之
    規定，而經當事人於審判程序同意作為證據，法院審酌該言
    詞陳述或書面陳述作成時之情況，認為適當者，亦得為證據
    。刑事訴訟法第159 條第1 項、第159 條之5 第1 項，分別
    定有明文。查被告於審判程序中，對於被告以外之人證人即
    告訴人乙○○、證人盧德勝、己○○、邱青勳、丙○○、庚○○、伍泰安、邱馬麗卿、李國榮、歐思槐、廖先鴻、戊○○、甲○○、黃冬翔、陳思槐、江鳳美於審判外之書面陳述
    筆錄，及其他文書證據，均不爭執證據能力，公訴檢察官對
    此等證據之證據能力亦不爭執，其等警詢、偵查筆錄係證明
    犯罪事實存否所必要之證據，而足見審判外筆錄及文書具相
    當之可信性，依前述「同意性」之傳聞法則例外規定，被告
    以外之人於審判外之陳述均具證據能力。另94年2 月24日及
    94年3 月11日刑事告訴狀、94年5 月23日民事反訴起訴狀、
    94年6 月14日反訴追加被告狀為可信之特別情況下所製作之
    文書；臺灣桃園地方法院檢察署97年6 月20日勘驗筆錄、本
    院95年度簡上字第155 號民事判決為公務員職務上製作之紀
    錄、證明文書，與告訴人提出之照片均與本案待證事實有（
    自然）關聯性，且查無認有違背法定程序或經偽造、變造所
    取得，而顯有不可信之情況，且均經被告同意作為證據，經
    本院審酌該陳述作成之情況，認為適當，符合刑事訴訟法第
    159 條之5 之同意性、相當性之例外要件，是堪認有證據能
    力。又查獲照片係經合法搜索、扣押取得，並與待證事實有
    關聯性之證物，且查無認有違背法定程序或經偽造、變造等
    不法手段所取得之情事，均有證據能力。
二、公訴意旨略以：被告丁○○之子丙○○與乙○○之子庚○○
    原為桃園縣大溪鎮大溪國小同班同學，丙○○與庚○○2 人
    於民國93年11月16日下午，在教室內因細故而互相推打，乙○○於獲悉後至該校處理，而被告明知乙○○於當日下午3
    時許至學校保健室後，並未徒手猛力緊抓丙○○之右手臂及
    手肘關節處，致丙○○受有右側上臂挫傷併皮下瘀血之傷害
    ，竟意圖使他人受刑事追訴，於94年3 月14日，虛構上開事
    實，向本署檢察官誣指乙○○涉犯傷害罪，惟不為檢察官所
    採信。因認被告涉犯刑法第169條第1項之誣告罪嫌。
三、按犯罪事實應依證據認定之，無證據不得認定犯罪事實；又
    不能證明被告犯罪者，應諭知無罪之判決，刑事訴訟法第15
    4 條第2 項、第301 條第1 項分別定有明文。又事實之認定
    ，應憑證據，如未能發現相當證據，或證據不足以證明，自
    不能以推測或擬制之方法，為裁判基礎（最高法院40年臺上
    字第86號判例參照）；且認定犯罪事實所憑之證據，雖不以
    直接證據為限，間接證據亦包括在內，然而無論直接證據或
    間接證據，其為訴訟上之證明，須於通常一般之人均不致有
    所懷疑，而得確信其為真實之程度者，始得據為有罪之認定
    ，倘其證明尚未達到此一程度，而有合理之懷疑存在而無從
    使事實審法院得有罪之確信時，即應由法院為諭知被告無罪
    之判決（最高法院76年臺上字第4986號判例參照）；次按刑
    事訴訟法第161 條第1 項規定：檢察官就被告犯罪事實，應
    負舉證責任，並指出證明之方法，因此，檢察官對於起訴之
    犯罪事實，應負提出證據及說服之實質舉證責任，倘其所提
    出之證據，不足為被告有罪之積極證明，或其指出之證明方
    法，無從說服法院以形成被告有罪之心證，基於證據裁判主
    義及無罪推定之原則，自應為被告無罪判決之諭知（最高法
    院92年臺上字第128 號判例參照）。即檢察官於訴訟上所負
    之舉證責任，必須說服法院至確信、無合理的懷疑其主張可
    能為不實的程度，始盡舉證責任，如經檢察官之舉證，法院
    對犯罪要件之該當仍有合理之存疑時，法院即應宣判被告無
    罪。
四、檢察官認被告丁○○涉有前開犯行，無非係以被告不利己之
    供述、告訴人乙○○之指述、證人盧德勝及己○○之證述、
    94年2 月24日及94年3 月11日刑事告訴狀、94年5 月23日民
    事反訴起訴狀、94年6 月14日反訴追加被告狀、本院95年度
    簡上字第155號民事判決及其相關卷宗等，為其論據。
五、訊據被告丁○○固不否認其子丙○○與告訴人之子庚○○為
    桃園縣大溪鎮大溪國小同班同學，而於93年11月16日下午，
    丙○○與庚○○在上開學校教室內因細故而互相推打，致庚○○因而受傷之事實，惟堅詞否認有何誣告犯行，辯稱：本
    案並非誣告，是有所本而提出告訴。彼等之子在學校發生爭
    執時，告訴人先到校，伊嗣後始行到校。伊到校問其子丙○○，丙○○稱遭告訴人辱罵，且告訴人在學校有拉扯丙○○
    右手臂而致其子受傷。後來乙○○前去其母親經營之藥房發
    生爭執後，乙○○稱要提告，並叫警察到場，故其帶丙○○
    前往驗傷自保。之後提起民事訴訟是延伸少年法庭的訴訟，
    是小孩對小孩的訴訟，伊有與當時的另位宋律師商討如何起
    訴，亦有告知律師關於告訴人傷害丙○○之部分，因其等不
    懂法律程序如何安排，均委由律師處理。且已對告訴人提起
    刑事傷害告訴，律師建議先告刑事，因而民事訴訟才未另外
    提起。當時是伊母親帶丙○○前往就醫驗傷，伊不知盧醫師
    有無看見該處傷勢，但伊有問丙○○，丙○○稱有對醫師說
    手痛。當日伊經老師告知其子與其他同學發生爭執，伊到校
    時，有看到丙○○右手臂、右臉頰有傷勢等語。
六、經查：
  (一)按刑法誣告罪之構成要件，須意圖他人受刑事或懲戒處分向
    該管公務員誣告。而所謂誣告，即虛構事實進而申告他人犯
    罪而言；虛構事實，係指明知無此事實而故意捏造之者，如
    若出於誤信、誤解、誤認或懷疑有此事實，或對於其事實張
    大其詞，或資為其訟爭上之攻擊或防禦方法，或其目的在求
    判明是非曲直者，固均不得謂屬於誣告，即其所申告之事實
    ，並非完全出於憑空捏造或尚非全然無因，只以所訴事實，
    不能積極證明為虛偽或因證據不充分，致被誣人不受追訴處
    罰者，仍不得謂成立誣告罪；又告訴人所訴之事實，不能證
    明其係實在，對於被訴人為不起訴處分確定者，是否構成誣
    告罪，尚應就其有無虛構誣告之故意以為斷，並非當然可以
    誣告罪相繩，合先敘明（最高法院83年度臺上字第1959號、
    86年度臺上字第886號判決參照）。
  (二)被告之子丙○○與告訴人之子庚○○於93年11月16日在桃園
    縣大溪鎮大溪國小教室內因故發生爭執，庚○○因而受傷，
    被告與告訴人均經學校導師通知到校處理等情，業據被告及
    告訴人於彼等前揭傷害案件及本案偵查、審理時陳述甚詳。
    而依證人即庚○○、丙○○2 人之班級導師己○○於該案及
    本案警詢、偵查中分別證述：93年11月16日下午，其班上學
    生庚○○與丙○○2 人於下課時段在校內發生衝突，因當時
    其在教師辦公室內，並未在場，故不知道案發經過。而當天
    乙○○進入校園內後，有規勸丙○○同學之間不要再吵架，
    有說「你如果再打庚○○，我就要報警處理」之語，其認為
    該言語並無威脅性，但未見到乙○○有出手抓拉丙○○之手
    臂或其他具有攻擊動作的情形等語（參前案傷害卷94年度偵
    字第11899 號卷內筆錄，附於94年度交查字第781 卷第43頁
    至第44頁、第45頁至第46頁）；當時其與丙○○、學校訓導
    處人員、乙○○夫婦都在學校辦公室後門口，乙○○跟丙○○說不要打架，大家圍成一個圓圈，彼此距離都不到1 公尺
    ，之後乙○○有拿相機要照丙○○，經其阻止。其印象中乙○○沒有碰到丙○○，但乙○○太太有拉丙○○的手等語（
    參95年度偵續字第85號卷第22頁至第24頁）；當日其帶丙○○到辦公室前，丙○○沒有進到健康中心，是帶丙○○到辦
    公室外面階梯附近和乙○○夫妻碰面，而庚○○當時是在辦
    公室內健康中心。帶丙○○和乙○○夫妻碰面後，應該有進
    到辦公室內將庚○○帶出來和乙○○夫妻見面，要讓丙○○
    看庚○○有受傷。在帶丙○○和庚○○父母碰面後，有轉身
    進辦公室內將庚○○帶出來與庚○○父母見面，現場空間很
    小，其有轉身，距離不遠，不認為是離開。其間有聽到乙○○要帶丙○○去警察局泡茶之類的用語等情（參96年度偵續
    二字第3 號卷第59頁至第68頁）。另於本院94年度桃簡字第
    609 號民事損害賠償事件審理時並證述：其先幫庚○○冰敷
    並聯絡家長後，即到教室找丙○○，丙○○身體未看到受傷
    ，表情比平常安靜。... 靜默5 分鐘才說找爸爸，其間未主
    動為自己辯解。翌日丙○○有上課，其有看到的部分並無受
    傷，丙○○祖母當日上午有到校亦未提及丙○○受傷。當日
    及翌日均未見丙○○右臉紅腫或瘀青或任何受傷之跡象，其
    看得到的地方沒看到有受傷，當時是穿短袖等語（參94年度
    交查字第781 號卷第5 頁至第10頁）。綜上證述互參，足認
    93年11月16日下午，丙○○與庚○○發生上開事故後，擔任
    班導師之證人己○○先行將受傷較為嚴重之庚○○安排於健
    康中心處理傷勢，並聯繫雙方家長到校，而於乙○○夫妻到
    校時，並帶丙○○到辦公室外面階梯附近與之見面等事實無
    訛。審度當時庚○○於健康中心之室內，而丙○○與告訴人
    見面處所則在前述辦公室入口前之樓梯處，兩處即使均非密
    閉空間，惟偌大之辦公處所間之距離尚非狹隘，縱證人己○○進入健康中心帶同庚○○旋即轉身而出，亦非瞬間可為之
    ，此有臺灣桃園地方法院檢察署97年6 月20日勘驗筆錄所繪
    製健康中心與辦公室位置圖、現場照片，被告於審理期日提
    出之照片可資佐據（參96年度偵續二字第3 號卷第105 頁）
    。是以證人己○○進入健康中心之際，丙○○與告訴人夫妻
    有單獨相處之短暫時間，而為證人己○○目光未及之片刻，
    亦非不可能。再者，告訴人到校處理時，曾對丙○○稱「你
    如果再打庚○○，我就要報警處理」、「到警局泡茶」之類
    的用語，且欲對丙○○拍照蒐證而經證人己○○制止，而告
    訴人之妻有拉丙○○等節，業據證人己○○證述如前，參酌
    當日下午告訴人夫妻即前往被告母親邱馬麗卿所經營之西藥
    房找尋被告及丙○○，對丙○○拍照存證，並在該處與被告
    之姐姐即邱青勳發生爭執（嗣後並衍生毀損、妨害名譽刑事
    案件），此並據證人邱青勳、到上開西藥房處理之警員伍泰
    安分別證述在卷（參94年度交查字第781 號卷第39頁至第44
    頁；第59頁至第61頁），亦為告訴人所不爭執，益徵告訴人
    護子心切已略有激化行為，其主觀上有拉扯丙○○之動機，
    已堪認定。佐以丙○○亦曾將遭告訴人拉扯之事告知其同學
    黃伊婷，且提及已告知其父等情，亦據證人黃伊婷證述在卷
    （參上開卷第36頁），則丙○○所陳稱證人己○○於瞭解事
    情經過後，再度進入保健室，僅留下伊與庚○○父母，而庚○○母親告以她是兇女人不怕，庚○○父親拉伊手臂要帶伊
    前去找警察，因伊被拉手臂，而手臂受傷等語即非無據（參
    95年度偵續字第85號卷第28頁至第30頁）。觀之告訴人於雙
    方子女發生爭執後之行止，被告事後確信其子所述遭告訴人
    拉扯手臂以致受有傷害一情，亦難謂有何明顯悖於事理之處
    。復以，當日丙○○雖著短袖上衣，然該短袖之長度已及於
    手肘關節處，此有告訴人所提出之丙○○照片在卷足憑（參
    96年度偵續二字第3 號卷第97頁），則上手臂若有傷痕，縱
    短暫目視亦未必可查悉。況且證人己○○於本院上開民事損
    害賠償事件審理中證述：當日及翌日均未見丙○○右臉紅腫
    或瘀青或任何受傷之跡象，目光所及之處沒看到有受傷等語
    ，業據其證述如前，益徵證人己○○當日僅留意丙○○之臉
    部，而因庚○○所受傷勢較為顯著，且丙○○並未多做辯解
    ，其尚未檢視丙○○之上手臂等情為真。準此以言，丙○○
    將其上述手臂受傷之情告知被告，被告並據此於前揭傷害案
    件中指訴：告訴人詢問被告之子丙○○事件發生始末後，猛
    力以手抓住被告之子右手臂即手肘關節處，強行拖拉被告之
    子往樓梯下行走而致被告之子右側上臂受有挫傷併皮下瘀血
    之傷害等情，縱使稍有誇大，惟尚非毫無所據，此與單純憑
    空虛捏犯罪事實而誣指他人犯罪之情形仍屬有別。
  (三)其次，本院95年度簡上字第155 號請求損害賠償事件中，被
    告與丙○○於94年5 月24日提起民事反訴請求告訴人父子連
    帶賠償其等之損害，經本院民事簡易庭及合議庭分別審理後
    ，終審判決認定丙○○固主張遭庚○○持保特瓶毆打，致其
    受有右側臉部挫傷併皮下瘀血長8 公分x 寬7 公分；右側上
    臂挫傷併皮下瘀血長1.5 公分x 寬0.5 公分之傷害的事實，
    惟據證人己○○前開證述，及證人班上同學黃冬翔於本院少
    年法庭訊問時之證詞，而認丙○○是否確因庚○○持保特瓶
    毆打而受有傷害實值堪疑；且自攻擊之部位而言，依證人黃
    冬翔證述及丙○○所陳，堪認診斷證明書所載丙○○受有「
    右側臉部」挫傷併皮下瘀血長8 公分x 寬7 公分之受傷部位
    ，與庚○○攻擊之部位有別，上開傷害尚難逕認係遭庚○○
    持保特瓶毆打所造成；又依丙○○所提出之盧外科婦產科診
    所診斷證明書所載，其傷勢為右側臉部挫傷併皮下瘀血長8
    公分x 寬7 公分；右側上臂挫傷併皮下瘀血長1.5 公分x 寬
    0.5 公分，以幼童之臉型而言，已屬大面積傷害，然證人己○○、陳思槐、黃冬翔均一致證稱未見丙○○受傷之證詞，
    再對照乙○○所提出傷害當日其對丙○○所拍攝之照片，亦
    未見丙○○臉上出現大面積挫傷或瘀血情形，則丙○○於當
    日下課後約「下午6 時」許始至盧外科診所就診，其診斷證
    明書上雖記載丙○○「右側臉部挫傷併皮下瘀血長8 公分x
    寬7 公分；右側上臂挫傷併皮下瘀血長1.5 公分x 寬0.5 公
    分」，然該數小時後始呈現之傷害是否係由庚○○持保特瓶
    毆傷，亦啟人疑竇等情，基此原因認定丙○○並未舉證證明
    其所受「右側臉部挫傷併皮下瘀血長8 公分x 寬7 公分；右
    側上臂挫傷併皮下瘀血長1.5 公分x 寬0.5 公分」之傷害係
    由庚○○毆打所造成，從而其等依侵權行為之法律關係，請
    求告訴人父子連帶給付醫療費用及精神慰撫金，即屬無理由
    ，而駁回其等前開反訴。惟查，上開民事判決係因該損害賠
    償事件之反訴原告即丙○○未盡舉證責任，而予反訴被告即
    告訴人父子有利之認定，再據上開所認定之理由，並未認定
    診斷證明書之虛實，更非查得其等當時在大溪國小並未發生
    爭執，或告訴人絕無單獨與丙○○有相處之時機等事實。再
    者，被告固於前揭民事事件反訴起訴狀僅提及丙○○右側上
    臂挫傷併皮下瘀血係遭庚○○毆打所致，然民事事件與刑事
    案件所適用之法理及考量因素未盡相同，且證人即撰寫上開
    民事反訴起訴狀之甲○○律師於偵查中證稱：當時係被告父
    子至伊事務所討論，因丙○○是主要當事人故以丙○○陳述
    為主。而丙○○陳稱庚○○有搥其右手，兩人開始追逐有拉
    到手，而告訴人則用力拉其手臂說要去警局，造成手臂受傷
    ，丁○○亦稱丙○○手臂之傷是乙○○所致，但因距離案發
    時已隔數月，故丙○○之手臂上已無傷痕，而因無專業能力
    判斷哪一部份之傷勢是何人造成，故將診斷證明書上之傷勢
    全部書寫上去等語綦詳（參95年度偵續字第85號卷第42頁至
    第43 頁） ，是足認被告確曾依其所知之事件始末羅縷細訴
    ，並已向證人甲○○提及關於丙○○手臂之傷係遭告訴人拉
    扯所致一節無訛，而證人甲○○為免掛一漏萬於民事反訴起
    訴狀上主張全部傷勢，並僅就庚○○部分提出民事賠償之請
    求，此係訴訟中攻擊防禦手段，被告因信任律師之專業建議
    未加置喙，尚難依此即認被告有誣告之主觀犯意。況且，於
    上開民事事件中，被告業已本於侵權行為之法律關係依民法
    第18 4 條 、第187 條之規定，請求告訴人連帶給付賠償金
    額，則無論告訴人係以行為人本人或法定代理人之身分連帶
    給付，被告父子基於受害人之地位請求填補損害之目的均已
    達，其主觀上已無意細究賠償者係基於何種身分而為給付，
    亦應不違常情。復以，前開證人黃冬翔、陳思槐於本院少年
    法庭之證述亦僅證陳其等於教室現場見聞丙○○與庚○○爭
    吵之過程，至於庚○○送往健康中心緊急處理傷勢後之狀況
    則未在場見聞，而告訴人夫妻到校後，丙○○當時有短暫、
    偶然之片刻未為證人己○○之目視所及，業經本院認定如前
    ，基此原因倘於民事事件中主張該時丙○○遭告訴人猛力拉
    扯致受有傷害，因無證人在場，蒐證不易而舉證困難，遂於
    訴訟中捨此部分之主張，亦非有何顯然異於常情之處。從而
    ，尚難僅因被告於民事反訴起訴狀所主張之事實，與刑事告
    訴狀所陳述之事實略有歧異，而遽認被告主觀上必有使告訴
    人受刑事追訴處分之意圖，方徒托空言虛構告訴人涉嫌傷害
    之罪嫌。
  (四)另以丙○○係於93年11月16日，前往盧外科婦產科診所診療
    傷勢，依蓋有醫師印章之93年12月30日、94年2 月21日、94
    年6 月28日診斷證明書記載（參95年度偵續一字第41號卷第
    72頁、第106 頁至第108 頁），丙○○確實受有右側上臂挫
    傷之傷勢，且有診療記錄單在卷足憑（參96年度偵續二字第
    3 號卷第45頁至第49頁）。殊不論其上記載丙○○之臉部傷
    勢如何，然所記載丙○○之上臂受有傷害一情卻始終如一，
    已足證明被告所述丙○○於上開爭執過程中受有傷害應非子
    虛。況一般醫師係基於親自診療所見之患者傷病情形，依其
    專業知識出具診斷證明書，自具有相當之專業性與可信度，
    衡情當不致僅應患者空言懇求，在無確切之症狀佐證下，即
    可輕易開立記載明確傷勢之診斷證明書。再參酌被告於94年
    3 月14日提出之刑事告訴狀所載，其指訴內容均著重於93年
    11月16日下午3 時許，在桃園縣大溪鎮大溪國小保健室外，
    告訴人於查悉丙○○與其子爭吵過程後，猛力抓住丙○○右
    手臂致丙○○受有右手臂及手肘關節處之傷害等情，嗣後被
    告於警詢及偵查中亦僅就當日告訴人有拉扯丙○○右手臂之
    情而為陳述，並未援引上開診斷證明書關於臉部傷勢之記載
    而對於告訴人提出傷害告訴，此觀之前揭刑事告訴狀及被告
    歷次筆錄至明（參94年度交查字第781 號第35頁至第37頁、
    第80頁至第82頁）。是以，前開診斷證明書其中關於臉部傷
    勢之記載，固可據此質疑受傷結果與丙○○被害事實之關聯
    性，仍不能率認被告必係虛構事實而誣指告訴人對丙○○之
    手臂造成傷害。則告訴人徒以前揭診斷證明書及病歷資料之
    記載，質疑被告在上開傷害案件所陳述之其子受傷情形不實
    ，恐有誤會。
七、綜上所述，檢察官所舉事證，尚有合理性之懷疑，無以確信
    被告行為該當於誣告罪之構成要件，亦無其他積極證據證明
    被告就告訴人涉犯傷害罪嫌之申告內容確係故意虛構、憑空
    捏造，揆諸首開法條規定及判例意旨，本件核屬不能證明被
    告犯罪，根據「罪證有疑，利於被告」法則，應為有利於被
    告之認定，爰為被告無罪之諭知。
本案經檢察官王惟琪到庭執行職務。
中    華    民    國    98    年    8     月    10    日
              刑事第六庭  審判長法  官  錢建榮
                                法  官  黃翊哲
                                法  官  呂美玲
以上正本證明與原本無異。
如不服本判決應於收受判決後10日內向本院提出上訴書狀，並應
敘述具體理由。其未敘述上訴理由者，應於上訴期間屆滿後20日
內向本院補提理由書(均須按他造當事人之人數附繕本)「切勿逕
送上級法院」。
                                書記官  李玉華
中    華    民    國    98    年    8     月    25    日


司法院資訊處製作；財團法人民間司法改革基金會備份。
